ACORDAO-COMPLETO-2325232

ACÓRDÃO 2725/2019 ATA 11/2019 - SEGUNDA CÂMARA

VISTOS, relatados e discutidos estes autos de aposentadorias concedidas no âmbito do Núcleo Estadual do Ministério da Saúde no Estado da Paraíba. 
ACORDAM os Ministros do Tribunal de Contas da União, reunidos em sessão da Segunda Câmara, diante das razões expostas pelo Relator, e com fundamento no art. 71, inciso III, da Constituição Federal; 1º, inciso V, e 39, inciso II, da Lei 8.443/1992; 260, § 1º, do Regimento Interno do Tribunal de Contas da União, em:
9.1. considerar ilegais e negar registro aos atos de aposentadoria de Renato Lacerda Martins (CPF XXX.382.384-XX) , Péricles Carneiro Vilhena (CPF XXX.498.764-XX) , Reginaldo Tavares de Albuquerque (CPF XXX.274.934-XX) , Nilza Jorge da Franca Guedes (CPF XXX.899.804-XX) , Newton Simões Filho (CPF XXX.232.484-XX) , Paulo Germano Cavalcanti Furtado (CPF XXX.898.447-XX) , Miriam Teixeira Leal (CPF XXX.369.114-XX) e Marlene da Guia Lima (CPF XXX.345.624-XX) ;
9.2. dispensar o ressarcimento das quantias indevidamente recebidas até a data da ciência  desta deliberação, com base no Enunciado 106 da Súmula da Jurisprudência do TCU;
9.3. determinar ao Núcleo Estadual do Ministério da Saúde no Estado da Paraíba, com base no art. 45 da Lei 8.443/1992, que:
9.3.1. no prazo de 15 (quinze) dias, contados do conhecimento da presente deliberação, faça cessar os pagamentos decorrentes dos atos ora considerados ilegais, sob pena de responsabilidade solidária da autoridade administrativa omissa;
9.3.2. no prazo de 15 (quinze) dias, contados do conhecimento da presente deliberação, dê ciência do inteiro teor deste acórdão aos interessados, esclarecendo-lhes que o efeito suspensivo proveniente da interposição de recurso não os exime da devolução dos valores percebidos indevidamente após a notificação, em caso de não provimento do recurso;
9.3.3. no prazo de 30 (trinta) dias, cadastre novos atos, livres das irregularidades apontadas, submetendo-os ao TCU, nos termos dos arts. 262, § 2º, do Regimento Interno do TCU e 19, § 3º, da Instrução Normativa-TCU 78/2018;
9.4. dar ciência desta deliberação aos interessados e ao Núcleo Estadual do Ministério da Saúde No Estado da Paraíba.

Atos de concessão de aposentadoria concedidas no âmbito do Núcleo Estadual do Ministério da Saúde no Estado da Paraíba.

Segunda Câmara

3. Interessados/Responsáveis:
3.1. Interessados: Marlene da Guia Lima (XXX.345.624-XX); Miriam Teixeira Leal (XXX.369.114-XX); Newton Simões Filho (XXX.232.484-XX); Nilza Jorge da Franca Guedes (XXX.899.804-XX); Paulo Germano Cavalcanti Furtado (XXX.898.447-XX); Péricles Carneiro Vilhena (XXX.498.764-XX); Reginaldo Tavares de Albuquerque (XXX.274.934-XX); Renato Lacerda Martins (XXX.382.384-XX).

13.1. Ministros presentes: Ana Arraes (Presidente), Augusto Nardes (Relator), Aroldo Cedraz e Raimundo Carreiro.
13.2. Ministros-Substitutos presentes: Marcos Bemquerer Costa e André Luís de Carvalho.

ACORDAO-COMPLETO-2482526

Acórdão 8642/2021 - Segunda Câmara

AUGUSTO NARDES

Tratam os autos de concessão de aposentadoria a Renato Lacerda Martins (CPF XXX.382.384-XX) , Péricles Carneiro Vilhena (CPF XXX.498.764-XX) , Reginaldo Tavares de Albuquerque (CPF XXX.274.934-XX) , Nilza Jorge da Franca Guedes (CPF XXX.899.804-XX) , Newton Simões Filho (CPF XXX.232.484-XX) , Paulo Germano Cavalcanti Furtado (CPF XXX.898.447-XX) , Miriam Teixeira Leal (CPF XXX.369.114-XX) e Marlene da Guia Lima (CPF XXX.345.624-XX) , ex-servidores do Núcleo Estadual do Ministério da Saúde no Estado da Paraíba.
2.	Transcrevo a seguir, com ajustes de forma que julgo pertinentes, a instrução da unidade técnica, que após a aplicação das críticas automáticas na forma estabelecida na IN 55/2007 - TCU e na Resolução 206/2007 - TCU, propõe considerar os atos ilegais, com determinações (peças 48,49) , cujo encaminhamento teve a anuência do Ministério Público (peça 50) :
"INTRODUÇÃO
1.	Trata-se de atos de concessão de aposentadoria a Renato Lacerda Martins (CPF XXX.382.384-XX) , Péricles Carneiro Vilhena (CPF XXX.498.764-XX) , Reginaldo Tavares de Albuquerque (CPF XXX.274.934-XX) , Nilza Jorge da Franca Guedes (CPF XXX.899.804-XX) , Newton Simões Filho (CPF XXX.232.484-XX) , Paulo Germano Cavalcanti Furtado (CPF XXX.898.447-XX) , Miriam Teixeira Leal (CPF XXX.369.114-XX) e Marlene da Guia Lima (CPF XXX.345.624-XX) , ex-servidores do Núcleo Estadual do Ministério da Saúde no Estado da Paraíba. 
2.	Os atos foram submetidos à apreciação do Tribunal de Contas da União (TCU) para fim de registro, nos termos do art. 71, inciso III, da Constituição Federal. O cadastramento e a disponibilização ao TCU ocorreram por intermédio do Sistema de Apreciação e Registro de Atos de Admissão e Concessões (Sisac) , na forma dos arts. 2º, caput e inciso II, e 4º, caput, da Instrução Normativa-TCU 55/2007.
HISTÓRICO
3.	Com o intuito de sanear o processo, esta Unidade Técnica providenciou diligência ao Núcleo Estadual do Ministério da Saúde no Estado da Paraíba (peça 3) , solicitando o envio de cópias dos mapas de apuração do tempo de serviço, bem como da documentação comprobatória que autorizou a averbação de tempo de serviço obtido por meio de justificação oficial, relativamente aos servidores aposentados Renato Lacerda Martins, Péricles Carneiro Vilhena, Reginaldo Tavares de Albuquerque, Nilza Jorge da Franca Guedes, Newton Simões Filho, Paulo Germano Cavalcanti Furtado, Miriam Teixeira Leal e Marlene da Guia Lima.
4.	A resposta à diligência encontra-se acostada às peças 5 a 9.
5.	Em seguida, com vistas a assegurar a oportunidade do uso das garantias constitucionais do contraditório e da ampla defesa aos interessados, esta Unidade Técnica encaminhou-lhes oitivas (peças 11-18) , para que se manifestassem em relação à inconsistência de recebimento da rubrica PCCS, transformada em DPNI sem ter sido absorvida pelos aumentos remuneratórios advindos da nova estrutura remuneratória da Lei 11.355/2006, alterada pela Lei 11.490/2007 e posteriores.
6.	Os ex-servidores tomaram ciência das oitivas (peças 19-24 e 35) . As respostas às oitivas de Newton Simões Filho, Péricles Carneiro Vilhena, Marlene da Guia Lima, Paulo Germano Cavalcanti Furtado e Miriam Teixeira Leal foram juntadas às peças 28, 29, 31, 33 e 37, respectivamente. Os inativos Renato Lacerda Martins, Reginaldo Tavares de Albuquerque e Nilza Jorge da Franca Guedes não se manifestaram nos autos. 
EXAME TÉCNICO
Das constatações
7.	Do exame da ficha financeira, extraída do Siape (peça 38) , detectou-se o pagamento irregular da rubrica "82898 DIFERENCA INDIVIDUAL L.12998" - antigo PCCS, nos proventos dos ex-servidores.
8.	Em consulta aos atos Sisac dos interessados, constatou-se a averbação de tempo obtido por intermédio de justificação judicial (tempo insalubre) , conforme a seguir: Renato Lacerda Martins (5 anos, 4 meses e 13 dias) , Péricles Carneiro Vilhena (7 anos, 4 meses e 12 dias) , Reginaldo Tavares de Albuquerque (6 anos, 4 meses e 4 dias) , Nilza Jorge da Franca Guedes (3 anos e 2 dias) , Newton Simões Filho (6 anos e 3 dias) , Paulo Germano Cavalcanti Furtado (6 anos, 10 meses e 22 dias) , Miriam Teixeira Leal (2 anos, 2 meses e 1 dia) e Marlene da Guia Lima (2 anos, 11 meses e 17 dias) .
Do Tempo Insalubre
9.	Da documentação apresentada em atendimento à diligência, verifica-se que as averbações de tempo de serviço insalubre estão amparadas em decisões judiciais da Justiça Federal da Paraíba, além de os referidos tempos serem anteriores à vigência da Lei 8.112/1990, como se constata no quadro a seguir:
	Nome
	Período insalubre averbado
	Nº Mandado de Segurança/ Localização

	Newton Simões Filho
	2/12/1975 a 11/12/1990
	2000.82.00.9340-1, citado na CTS (peça 5, p. 6) 

	Marlene da Guia Lima
	1º/2/1976 a 11/12/1990
	98.5187, citado na CTS (peça 6, p. 2-3) 

	Miriam Teixeira Leal
	5/2/1980 a 11/12/1990
	2001.05.06894-4, citado na MTS (peça 7, p. 6-7) 

	Paulo Germano Cavalcanti Furtado
	17/9/1973 a 11/12/1990
	98.938-8 (peça 8, p. 4-15) 

	Reginaldo Tavares de Albuquerque
	31/1/1975 a 12/12/1990
	9917-0 (peça 8, p. 28-32) 

	Renato Lacerda Martins
	7/7/1977 a 11/12/1990
	2001.82.00.003844-3 (peça 8, p. 48-58) 

	Nilza Jorge da Franca Guedes
	28/11/1975 a 11/12/1990
	998106-4, citado na CTC (peça 9, p. 29-30) 

	Péricles Carneiro Vilhena
	14/7/1972 a 11/12/1990
	2003.82.00.1800-3 (peça 9, p. 37-50) 

10.	O cômputo de tempo de serviço insalubre anterior à vigência da Lei 8.112/1990 está conforme o entendimento estabelecido no Acórdão 2008/2006-TCU-Plenário, de relatoria do Ministro Walton Alencar Rodrigues. Por meio do referido Acórdão, esta Corte de Contas firmou o entendimento de que o servidor público que exerceu, como celetista, no serviço público, atividades insalubres, penosas ou perigosas, no período anterior à vigência da Lei 8.112/1990, tem direito à contagem especial de tempo de serviço para efeito de aposentadoria; todavia, para o período posterior ao advento da Lei 8.112/1990, é necessária a regulamentação do art. 40, § 4º, da Constituição Federal, que definirá os critérios e requisitos para a respectiva aposentadoria. 
11.	Portanto, nos casos aqui examinados, o cômputo do tempo de serviço insalubre dos ex-servidores não representa óbice ao julgamento dos referidos atos pela legalidade, pois os inativos eram celetistas e os períodos considerados nos cálculos são anteriores à vigência da Lei 8.112/1990, além de estarem amparados por decisões judiciais transitadas em julgado.
Das oitivas de Newton Simões Filho, Péricles Carneiro Vilhena, Marlene da Guia Lima, Paulo Germano Cavalcanti Furtado e Miriam Teixeira Leal
12.	Tendo em vista que os interessados se utilizaram de argumentos semelhantes, realizar-se-á a análise em conjunto, em primazia aos princípios da celeridade e da economia processual.
13.	Em resposta às oitivas, os ex-servidores alegaram, em resumo, que (peças 28, 29, 31, 33 e 37) :
a) a rubrica PCCS tem origem judicial, porquanto se incorporou à sua folha de pagamento via Reclamação Trabalhista n. 1376/1989, proposta perante a 4ª Vara do Tribunal Regional do Trabalho da 13ª Região, cuja decisão já transitou em julgado;
b) a revogação desse direito constitui afronta aos princípios da segurança jurídica, aos princípios regentes da Administração Pública e ao princípio da legalidade; e
c) não é mais possível a exclusão da vantagem de seus proventos porque, devido ao tempo transcorrido entre o reconhecimento do direito e o momento atual, ocorreu a decadência administrativa, prevista no art. 54, da Lei 9.784/1999.
Da análise das oitivas
14.	As argumentações apresentadas pelos interessados não merecem prosperar, conforme se verifica a seguir.
Da coisa julgada, da segurança jurídica, da decadência administrativa e da irredutibilidade de vencimentos
15.	Inicialmente, importa destacar, no que concerne à coisa julgada, que esta Corte de fato não pode desconstituí-la. Contudo, no que tange à execução do que foi determinado na sentença, sobretudo quando isso se reflete na apreciação da legalidade de atos de concessão de aposentadoria, pensão e reforma, pode sim o TCU se manifestar. Isso porque a coisa julgada se restringe ao que foi expressamente dito na decisão que a originou, não sendo possível nem legal atribuir interpretações que tornem a decisão extra ou ultra petita. É que a coisa julgada está cingida expressamente ao que foi concedido na sentença, não sendo possível ampliar ou reduzir o pedido que se materializou por meio da decisão.
16.	Quanto ao argumento de ter havido violação ao princípio da segurança jurídica, cabe lembrar que os atos de aposentadoria, reforma e pensão são complexos e passam a estar plenamente formados, válidos e eficazes quando recebe o registro pela Corte de Contas, nos termos do inciso III do art. 71 da Constituição Federal.
17.	Nessa perspectiva, impõe-se reconhecer que referidos atos possuem natureza precária, razão pela qual, até que haja o efetivo julgamento e o consequente registro pela Corte de Contas, não há que se falar em direito adquirido, ato jurídico perfeito ou em proteção da confiança, tendo em vista a ausência de aperfeiçoamento e definitividade do ato.
18.	A propósito do tema, a despeito dos citados julgados, colaciona-se entendimento esposado pela Corte Constitucional ao decidir no âmbito do RE-195.861/ES:
APOSENTADORIA - ATO ADMINISTRATIVO DO CONSELHO DA MAGISTRATURA - NATUREZA - COISA JULGADA ADMINISTRATIVA - INEXISTÊNCIA. O ato de aposentadoria exsurge complexo, somente se aperfeiçoando com o registro perante a Corte de Contas. Insubsistência da decisão judicial na qual assentada, como óbice ao exame da legalidade, a coisa julgada administrativa. (destacamos) 
19.	Nos casos em apreço, não houve os respectivos registros em razão da constatação de ilegalidade nos atos, o que afasta, por si só, a presunção de legitimidade dos atos administrativos que lhe concederam os benefícios, não havendo, assim, que se falar em violação da segurança jurídica.
20.	Sobre a questão, observa-se, ainda, que não se mostra factível o argumento de se convolar em legais atos eivados de vícios, dado o longo lapso temporal transcorrido entre sua edição e a consequente apreciação pelo TCU, porquanto estas situações geram tão-somente a necessidade de instauração do contraditório, consoante Acórdão 5962/2012-TCU-Segunda Câmara, verbis:
4. Nos termos da jurisprudência do STF, o transcurso de longo lapso temporal entre a edição do ato e sua apreciação por parte do TCU não converte a concessão ilegal em legal, gerando apenas a necessidade de instauração do contraditório e da ampla defesa para a validade do processo, na hipótese de o ato haver ingressado no Tribunal há mais de cinco anos (MS-25.116, MS-25.403, MS-25.343, MS-27.296, entre outros) 
21.	Com relação ao direito de o TCU exercitar sua competência constitucional de apreciação de atos de concessão para fins de registro, mesmo decorrido elevado interregno temporal desde a edição do ato, é vibrante a jurisprudência do Supremo Tribunal Federal (STF) acerca da inocorrência da decadência administrativa, prevista no art. 54 da Lei 9.784/1999, em face da natureza complexa dos atos de concessão, antes do registro do ato pelo TCU. Nesse sentido, citam-se o MS 24.859/DF, MS 25.192/DF e MS 26.919/DF, todos do STF.
22.	Em outras palavras, é dizer que a Corte Suprema fixou o entendimento de que, dada a natureza de ato complexo das concessões, o prazo decadencial previsto no art. 54 da Lei 9.784/1999 conta-se apenas a partir da publicação da decisão do TCU que procedeu ao registro do ato de aposentadoria.
23.	Quanto ao princípio da irredutibilidade de proventos, de acordo com o STF, não há óbice à redução de proventos caso alguma parcela/vantagem esteja sendo paga ao arrepio da lei, nos termos do entendimento proferido no âmbito do MS 25.552/DF, de 7/4/2008, de relatoria da Ministra Cármen Lúcia: 
EMENTA: MANDADO DE SEGURANÇA. ATO DO TRIBUNAL DE CONTAS DA UNIÃO. APOSENTADORIA DE MAGISTRADO. [...]. DECADÊNCIA ADMINISTRATIVA E OFENSA AO PRINCÍPIO DA IRREDUTIBILIDADE DE SALÁRIOS NÃO CONFIGURADAS. [...] 3. O Supremo Tribunal Federal pacificou entendimento de que, sendo a aposentadoria ato complexo, que só se aperfeiçoa com o registro no Tribunal de Contas da União, o prazo decadencial da Lei n. 9.784/99 tem início a partir de sua publicação. Aposentadoria do Impetrante não registrada: inocorrência da decadência administrativa. 4. A redução de proventos de aposentadoria, quando concedida em desacordo com a lei, não ofende o princípio da irredutibilidade de vencimentos. Precedentes. 5. Segurança denegada.
24.	Desse modo, a cessação de parcela ilegal não pode ser tida como redução de proventos, tendo em vista que esta vantagem jamais poderia ter sido incorporada ao patrimônio jurídico dos recorrentes, não havendo, assim, nenhum impedimento a sua sustação.
Da Diferença Individual Lei 12.998/2014 - Antigo PCCS
25.	No que tange à parcela "DIFERENCA INDIVIDUAL L.12998", antigo PCCS, percebida pelos ex-servidores, expõe-se a seguir o entendimento do Tribunal sobre o tema.
26.	O PCCS tem origem em decisão judicial que reconheceu o direito dos servidores dos extintos INPS, INAMPS e IAPAS aos reajustes legais, referentes aos meses de fevereiro a outubro de 1988, incidentes sobre a parcela denominada "adiantamento do PCCS", os quais, à época, teriam sido indevidamente suprimidos.
27.	A Lei 8.460/1992 determinou que o PCCS, inicialmente concedido sob a forma de adiantamento, fosse incorporado em definitivo à remuneração ordinária dos servidores, a ser compensado quando do advento de um futuro plano de classificação de cargos e salários. Desta forma, a continuidade do pagamento da vantagem de forma destacada, tornou-se irregular por caracterizar pagamento em duplicidade.
28.	Todavia, a Medida Provisória 146/2003 (convertida na Lei 10.855/2004) passou a admitir a continuidade da percepção do PCCS para todos aqueles que tinham a vantagem incluída em sua remuneração em rubrica específica, exceto os ocupantes dos cargos de Supervisor Médico Pericial, Auditor-Fiscal da Previdência Social e Procurador Federal, expressamente excluídos da esfera de incidência da referida lei.
29.	Posteriormente, a Lei 11.355/2006, modificada pela Lei 11.490/2006, determinou que os valores alusivos ao PCCS fossem convertidos em diferença pessoal nominalmente identificada (DPNI) , conforme estabelecido no artigo 2º, § 4º:
Art. 2º Os servidores ocupantes dos cargos referidos no caput do art. 1º desta Lei serão enquadrados na Carreira da Previdência, da Saúde e do Trabalho de acordo com as respectivas atribuições, requisitos de formação profissional e posição relativa nas Tabelas de Correlação, constantes do Anexo II desta Lei.
§ 1º O enquadramento de que trata o caput deste artigo dar-se-á mediante opção irretratável do servidor, a ser formalizada no prazo de 90 (noventa) dias, a contar da vigência da Medida Provisória nº 301, de 29 de junho de 2006, na forma do Termo de Opção constante do Anexo III desta Lei, com efeitos financeiros a partir das datas de implementação das tabelas de vencimento básico referidas no Anexo IV desta Lei. (Vide Lei nº 11.538, de 2007) .
 (...) 
§ 4o Os valores incorporados à remuneração objeto da renúncia a que se refere o § 2o deste artigo que forem pagos aos servidores ativos, aos aposentados e aos pensionistas, por decisão administrativa ou judicial, no mês de fevereiro de 2006, sofrerão redução proporcional à implementação das tabelas de vencimento básico de que trata o art. 7o desta Lei, e os valores excedentes serão convertidos em diferença pessoal nominalmente identificada, de natureza provisória, redutível na proporção acima referida, sujeita apenas ao índice de reajuste aplicável às tabelas de vencimentos dos servidores públicos federais, a título de revisão geral das remunerações e subsídios. (Redação dada pela Lei nº 11.490, de 2007) (grifo acrescido) 
30.	Ou seja, ao definir que a DPNI é "redutível na proporção acima referida", significa dizer que será reduzida à medida que forem implantadas as tabelas previstas no Anexo IV da referida Lei (§ 1º acima descrito) . Dessa forma, a continuidade do pagamento da DPNI só é possível caso haja valor excedente após a total implantação do plano de carreira, conforme prevê o seu art. 2º, § 5º:
§ 5º Concluída a implementação das tabelas, em dezembro de 2011, o valor eventualmente excedente continuará a ser pago como vantagem pessoal nominalmente identificada, sujeita apenas ao índice de reajuste aplicável às tabelas de vencimento dos servidores públicos federais, a título de revisão geral das remunerações e subsídios, respeitado o que dispõem os §§ 3º e 4º deste artigo.
31.	Com a superveniência da Lei 11.784/2008, as tabelas de vencimento foram ajustadas de forma a serem definitivamente implementadas em julho de 2011 (artigo 40 da Lei 11.784/2008) , alterando, portanto, os prazos previstos nos § 3º e § 5º do artigo 2º da Lei 11.355/2006 (vide artigo 7º-C, abaixo descrito) :
Art. 7º-A. A partir de 1º de março de 2008, as tabelas de vencimento básico da Carreira da Previdência, da Saúde e do Trabalho serão implementadas, progressivamente, nos meses de março de 2008, fevereiro de 2009, julho de 2010 e julho de 2011, conforme os valores constantes das tabelas de vencimento básico a que se refere o Anexo IV-A desta Lei. (Incluído pela Lei nº 11.784, de 2008) 
Art. 7º-B. No cálculo dos valores dos vencimentos básicos referidos no art. 7º-A desta Lei, foram incorporados os valores correspondentes às parcelas de aumento dos vencimentos básicos, previstos no Anexo IV desta Lei. 
Parágrafo único. Concluída a implementação das tabelas a que se refere o art. 7º-A e o Anexo IV-A desta Lei, em julho de 2011, o valor eventualmente excedente, de que trata o § 4º do art. 2º desta Lei, continuará a ser pago como vantagem pessoal nominalmente identificada, sujeita apenas ao índice de reajuste aplicável às tabelas de vencimento dos servidores públicos federais, a título de revisão geral das remunerações e subsídios, respeitado o que dispõem os §§ 3º e 4º do art. 2º desta Lei. (Incluído pela Lei nº 11.784, de 2008) 
Art. 7º-C. Em função do disposto nos arts. 7º-A e 7º-B desta Lei, os prazos referidos nos §§ 3º e 5º do art. 2º desta Lei [11.355/2006] ficam alterados para julho de 2011. (Incluído pela Lei nº 11.784, de 2008) 
32.	Ressalte-se que tanto o parágrafo único do art. 7º-B quanto o art. 7º-C da referida Lei fazem menção à continuidade do pagamento da DPNI como VPNI somente após a implantação completa das tabelas da Lei 11.355/2006, o que ocorreu em julho de 2011. Ou seja, o valor eventualmente excedente após julho de 2011 seria pago sob a forma de VPNI, não mais sujeito a absorções decorrentes daquela implantação, mas tão somente aos reajustes lineares de remuneração dos servidores públicos.
33.	Aliás, para ingressarem no plano da Lei 11.355/2006, os interessados assinaram o termo de opção previsto no anexo III daquela norma, renunciando à parcela do antigo PCCS limitada à diferença entre os valores de remuneração resultantes do vencimento básico vigente no mês de fevereiro de 2006 e os valores de remuneração resultante do vencimento básico proposto para dezembro de 2011.
34.	Diante desse panorama, o TCU considerou regularizado o pagamento da parcela de PCCS aos optantes da carreira instituída pela Lei 11.355/2006, desde que o seu pagamento estivesse obedecendo aos ditames dessa Lei, ou seja, estivesse sendo reduzido proporcionalmente à implantação das novas tabelas de remuneração até dezembro de 2011 (v. Acórdão 2131/2006-TCU-Plenário) .
35.	O servidor, ao assinar o termo de opção previsto na MP 301/2006, posteriormente convertida na Lei 1 gf1.355/2006, renunciou à parcela do PCCS limitada à diferença entre os valores de remuneração resultantes do vencimento básico vigente no mês de fevereiro de 2006 e os valores de remuneração resultante do vencimento básico proposto para dezembro de 2011, conforme termo de opção constante do Anexo III dessa Lei, transcrito abaixo:
Termo de opção:
Venho, nos termos da Lei nº    , de    de    de   , em observância ao disposto nos §§ 1º e 2º do art. 2º, optar por integrar a Carreira da Previdência, da Saúde e do Trabalho ou por perceber as vantagens dela decorrentes, conforme o caso, renunciando à parcela de valores incorporados à remuneração por decisão administrativa ou judicial, limitada à diferença entre os valores de remuneração resultantes do vencimento básico vigente no mês de fevereiro de 2006 e os valores de remuneração resultante do vencimento básico proposto para dezembro de 2011, na forma disposta no § 3º do art. 2º da Lei nº    , de    de    de    , referente ao adiantamento pecuniário previsto na Lei nº 7.686, de 2 de dezembro de 1988.
Declaro estar ciente de que a Administração Pública Federal levará a presente renúncia ao Poder Judiciário, e concordar com os efeitos dela decorrentes.
36.	Note-se que o texto da lei trata de remuneração resultante do vencimento básico (art. 2º, § 3º, da Lei 11.355/2006) . Não se trata de vencimento básico, que é a retribuição pecuniária pelo exercício do cargo público, com valor fixado em lei, nos termos do art. 40 da Lei 8.112/1990. Tampouco de remuneração, que englobaria, além do vencimento do cargo efetivo, todas as demais vantagens pecuniárias permanentes recebidas pelo servidor, nos termos do art. 41 da Lei 8.112/1990. A remuneração resultante do vencimento básico corresponde à soma do vencimento do cargo efetivo, acrescido das gratificações que o tem como base de cálculo.
37.	No caso, compõem a remuneração resultante do vencimento básico: o vencimento do cargo efetivo, a Gratificação de Atividade Executiva - GAE e a Gratificação Adicional por Tempo de Serviço - GATS, linha de raciocínio que tem sido considerada a mais acertada pela Corte de Contas (v. Acórdão 3979/2015-TCU-Primeira Câmara e 3.980/2015-TCU-1ª Câmara) .
38.	Não compõem a remuneração resultante do vencimento básico: a Gratificação Específica da Seguridade Social e do Trabalho - GESST e a Gratificação de Desempenho de Atividade da Seguridade Social e do Trabalho - GDASST, pois eram calculadas por meio de pontos. Igualmente, não entra nessa composição a vantagem pecuniária individual, da Lei 10.698/2003, cujo valor era fixado em lei.
39.	Posteriormente, a Lei 12.998/2014, no art. 30, transformou a DPNI eventualmente ainda devida em dezembro de 2013 em DI, nos seguintes termos: 
Art. 30. As vantagens previstas no § 5º do art. 3º da Lei nº 10.855, de 1º de abril de 2004, e no § 5º do art. 2º da Lei no 11.355, de 19 de outubro de 2006, ficam transformadas, a partir de 1º de janeiro de 2014, em Diferença Individual, a ser paga nos valores relativos à competência de dezembro de 2013, efetivamente percebidos pelo servidor, e não servirá de base de cálculo de nenhuma vantagem ou gratificação, estando sujeita exclusivamente à atualização decorrente de revisão geral da remuneração dos servidores do Poder Executivo Federal.
40.	Assim, como a Lei 11.355/2006 não foi revogada ou modificada pela Lei 12.998/2014, conclui-se que a parcela de DI, percebida atualmente pelos inativos, por meio da rubrica 82898 "DIFERENCA INDIVIDUAL L.12998", mesmo que não tenha assinado o termo de opção do anexo III da Lei 11.355/2006, somente estará correta se representar o resíduo de DPNI (antigo PCCS) que ainda fosse devido em dezembro de 2011, após os reajustes remuneratórios produzidos pela Lei 11.784/2008. 
41.	Dessa forma, comparando-se as alterações ocorridas na remuneração resultante do vencimento básico entre fevereiro de 2006 e dezembro de 2011 com o valor da parcela de PCCS percebido em fevereiro de 2006, conclui-se que, com a implementação das tabelas da Lei 11.355/2006, alteradas pela Lei 11.784/2008, não teria nenhum resíduo de PCCS/DPNI em dezembro de 2011, suscetível de ser transformado em DI da Lei 12.998/2014, nos casos de Nilza Jorge, Paulo Germano, Péricles Carneiro, Reginaldo Tavares e Renato Lacerda, e teria algum resíduo nos casos de Marlene da Guia, Miriam Teixeira e Newton Simões, todavia, inferior ao recebido pelos interessados, conforme a seguinte tabela:
Tabela 1
	Nome
CPF
	Valor (R$) do PCCS ou VPNI - LEI 10855/2004
recebido em fev/2006
 (A) 
	Remuneração resultante do vencimento básico em fev/2006
 (VB+GATS+GAE =R$) 
 (B) 
	Remuneração resultante do vencimento básico em dez/2011
 (VB+GATS+GAE =R$) 
 (C) 
	Diferença entre C e B
 (C-B=R$) 
 (D) 
	Valor da DPNI/DI que faria jus
 (A-D=R$) 
	Valor da DI (PCCS) recebida em abr/2018
 (R$) 

	Marlene da Guia Lima
XXX.345.624-XX
	1.077,94
	348,93 + 72,47 + 558,28 = 979,68
	1.666,69 + 346,15 = 2.012,84
	1.033,16
	44,78
	616,41

	Miriam Teixeira Leal
XXX.369.114-XX
	1.235,96
	402,62 + 76,49 + 644,19 = 1.123,30
	1.923,11 + 365,39 = 2.288,50
	1.165,20
	70,76
	706,78

	Newton Simões Filho XXX.232.484-XX
	1.220,76
	391,11 + 92,60 + 625,77 = 1.109,48
	1.868,16 + 442,31 = 2.310,47
	1.200,99
	19,77
	698,08

	Nilza Jorge da Franca Guedes
XXX.899.804-XX
	1.831,15
	588,07 + 135,25 + 940,91 = 1.664,23
	3.383,00 + 778,09 = 4.161,09
	2.496,86
	0,00
	1.047,13

	Paulo Germano Cavalcanti Furtado
XXX.898.447-XX
	1.795,99
	571,26 + 147,01 + 914,01 = 1.632,28
	3.286,34 + 845,75 = 4.132,09
	2.499,81
	0,00
	1.027,03

	Péricles Carneiro Vilhena
XXX.498.764-XX
	1.850,56
	588,07 + 152,89 + 940,91 = 1.681,87
	3.383,00 + 879,58 = 4.262,58
	2.580,71
	0,00
	1.058,23

	Reginaldo Tavares de Albuquerque
XXX.274.934-XX
	1.686,93
	537,66 + 135,25 + 860,25 = 1.533,16
	3.093,02 + 778,09 = 3.871,11
	2.337,95
	0,00
	964,66

	Renato Lacerda Martins
XXX.382.384-XX
	1.818,21
	588,07 + 123,49 + 940,91 = 1.652,47
	3.383,00 + 710,43 = 4.093,43
	2.440,96
	0,00
	1.039,73

42.	Cabe, assim, proposta de ilegalidade e recusa de registro dos atos de aposentadoria em análise, sem prejuízo de se determinar ao Núcleo Estadual do Ministério da Saúde no Estado da Paraíba que exclua a parcela "DIFERENCA INDIVIDUAL L.12998" dos proventos de Nilza Jorge, Paulo Germano, Péricles Carneiro, Reginaldo Tavares e Renato Lacerda, e faça os devidos ajustes da rubrica em tela nos proventos de Marlene da Guia, Miriam Teixeira e Newton Simões.
CONCLUSÃO 
43.	Observou-se o cômputo de tempo de serviço insalubre em favor dos ex-servidores. Entretanto, vale registrar que se trata de períodos anteriores à vigência da Lei 8.112/1990, além de estarem amparados por decisões judiciais com transitado em julgado. 
44.	Em relação ao recebimento da rubrica "DIFERENCA INDIVIDUAL L.12998", constatou-se que não foi realizada a devida absorção da parcela, haja vista que não foi obedecida a metodologia de cálculo determinada na Lei 11.355/2006. Assim, os atos devem ser considerados ilegais, com negativa de registro, e com determinação ao órgão de origem para que exclua a parcela em questão dos proventos de Nilza Jorge, Paulo Germano, Péricles Carneiro, Reginaldo Tavares e Renato Lacerda, e efetue os devidos ajustes nos proventos de Marlene da Guia, Miriam Teixeira e Newton Simões.
45.	Quanto aos valores indevidos já pagos, propõe-se dispensar a devolução, com fundamento no Enunciado 106 da Súmula da Jurisprudência do TCU.
46.	Por fim, vale destacar que os atos em análise foram disponibilizados ao TCU em 2008, há mais de cinco anos, portanto. Assim, fez-se necessária a instauração do contraditório, segundo o entendimento estabelecido no Acórdão 587/2011-TCU-Plenário, de relatoria do Ministro Valmir Campelo.
PROPOSTA DE ENCAMINHAMENTO
47.	Ante o exposto, e com base nos arts. 71, inciso III, da Constituição Federal; 1º, inciso V, e 39, inciso II, da Lei 8.443/1992; 260, § 1º, do Regimento Interno do Tribunal de Contas da União, propõe-se:
a) considerar ilegais e recusar o registro dos atos de aposentadoria de Renato Lacerda Martins (CPF XXX.382.384-XX) , Péricles Carneiro Vilhena (CPF XXX.498.764-XX) , Reginaldo Tavares de Albuquerque (CPF XXX.274.934-XX) , Nilza Jorge da Franca Guedes (CPF XXX.899.804-XX) , Newton Simões Filho (CPF XXX.232.484-XX) , Paulo Germano Cavalcanti Furtado (CPF XXX.898.447-XX) , Miriam Teixeira Leal (CPF XXX.369.114-XX) e Marlene da Guia Lima (CPF XXX.345.624-XX) ;
b) dispensar a devolução dos valores indevidamente recebidos até a data da ciência do acórdão que vier a ser prolatado, com base no Enunciado 106 da Súmula da Jurisprudência do TCU;
c) determinar ao Núcleo Estadual do Ministério da Saúde no Estado da Paraíba, com base no art. 45 da Lei 8.443/1992, que:
	c.1) faça cessar os pagamentos decorrentes dos atos impugnados, excluindo a parcela "DIFERENCA INDIVIDUAL L.12998" dos proventos de Nilza Jorge da Franca Guedes, Paulo Germano Cavalcanti Furtado, Péricles Carneiro Vilhena, Reginaldo Tavares de Albuquerque e Renato Lacerda Martins, e efetuando o devido ajuste da referida parcela nos proventos de Marlene da Guia Lima, Miriam Teixeira Leal e Newton Simões Filho, comunicando ao TCU, no prazo de quinze dias, as providências adotadas, nos termos dos arts. 262, caput, do Regimento Interno do TCU e 8º, caput, da Resolução-TCU 206/2007;
	c.2) cadastre novos atos, livres das irregularidades apontadas, submetendo-os ao TCU no prazo de trinta dias, nos termos dos arts. 262, § 2º, do Regimento Interno do TCU e 19, § 3º, da Instrução Normativa-TCU 78/2018;
	c.3) informe aos interessados o teor do acórdão que vier a ser prolatado, encaminhando ao TCU, no prazo de trinta dias, comprovante da data de ciência pelos interessados, nos termos do art. 4º, § 3º, da Resolução-TCU 170/2004, alertando-os de que o efeito suspensivo proveniente de eventual interposição de recurso junto ao TCU não os exime da devolução dos valores indevidamente percebidos após a notificação, em caso de não provimento desse recurso.
	É o relatório.

João Jose Ramos da Silva (8.109/OAB-PB) e outros, representando Miriam Teixeira Leal; José Ramos da Silva (8109/OAB-PB) e outros, representando Marlene da Guia Lima, Newton Simões Filho e Péricles Carneiro Vilhena. 
8.1. João Jose Ramos da Silva (8.109/OAB-PB) e outros, representando Miriam Teixeira Leal.  
8.2. José Ramos da Silva (8109/OAB-PB) e outros, representando Marlene da Guia Lima, Newton Simões Filho e Péricles Carneiro Vilhena.

Procurador Marinus Eduardo De Vries Marsico.

PESSOAL. APOSENTADORIA. PERCEPÇÃO IRREGULAR DE PARCELA REFERENTE A "DIFERENÇA INDIVIDUAL L. 12998". ILEGALIDADE. NEGATIVA DE REGISTRO. DETERMINAÇÃO.

APOSENTADORIA (APOS)

Secretaria de Fiscalização de Pessoal (SEFIP).

Trata-se de processo com atos de concessão de aposentadoria a Renato Lacerda Martins (CPF 023.382.384-00) , Péricles Carneiro Vilhena (CPF 023.498.764-20) , Reginaldo Tavares de Albuquerque (CPF 040.274.934-00) , Nilza Jorge da Franca Guedes (CPF 082.899.804-34) , Newton Simões Filho (CPF 089.232.484-87) , Paulo Germano Cavalcanti Furtado (CPF 127.898.447-04) , Miriam Teixeira Leal (CPF 132.369.114-68) e Marlene da Guia Lima (CPF 160.345.624-49) , ex-servidores do Núcleo Estadual do Ministério da Saúde no Estado da Paraíba.
2.	A Secretaria de Fiscalização de Pessoal - Sefip propõe a ilegalidade de todos os atos, com determinações ao Núcleo Estadual do Ministério da Saúde no Estado da Paraíba para sanear a continuidade da irregularidade encontrada nos processos. O Ministério Público junto ao TCU também se manifesta por considerar os atos ilegais, acolhendo a instrução da Sefip (peças 48,49 e 50) . 
3.	A irregularidade detectada consiste no recebimento da rubrica "DIFERENCA INDIVIDUAL L.12998", sem que se tenha realizada a devida absorção da parcela, contrariando assim a metodologia de cálculo determinada na Lei 11.355/2006. Dessa forma, os atos devem ser considerados ilegais, com negativa de registro, e com determinação ao órgão de origem para que exclua a parcela em questão dos proventos dos responsáveis arrolados no processo.
4.	Observo que a evolução do pagamento da rubrica "82898 DIFERENCA INDIVIDUAL L.12998" - antigo PCCS, nos proventos dos ex-servidores, foi detalhadamente descrita no parecer da Sefip, transcrito no relatório que antecede este voto, sendo despiciendo voltar a fazê-lo.
Dessa forma, acolhendo a instrução da unidade técnica, cujos fundamentos incorporo como razões de decidir, VOTO no sentido de que o Tribunal aprove o Acórdão que ora submeto à deliberação deste Colegiado.
TCU, Sala das Sessões Ministro Luciano Brandão Alves de Souza, em 16 de abril de 2019.
Ministro JOÃO AUGUSTO RIBEIRO NARDES 
Relator